臺灣臺北地方法院民事判決　　　　　　 100年度訴字第3038號
原　　　告　華南商業銀行股份有限公司新生分公司
法定代理人　林紹宏
訴訟代理人　侯水深律師
　　　　　　張沐芝律師
被　　　告　元大商業銀行股份有限公司
法定代理人　顏慶章
訴訟代理人　葉如菱
　　　　　　張志弘
被　　　告　遠東國際商業銀行股份有限公司
法定代理人　侯金英
訴訟代理人　邱銘志
上列當事人間請求返還不當得利等事件，本院於民國100年12月2
日言詞辯論終結，判決如下：
    主  文
原告之訴及假執行之聲請均駁回。
訴訟費用由原告負擔。
    事實及理由
一、原告主張：訴外人振興印鐵製罐工廠股份有限公司（下稱振
    興公司）曾向臺灣板橋地方法院（下稱板橋地院）就其簽發
    予訴外人文強國際企業股份有限公司（下稱文強公司）以原
    告為付款人如附表所示支票2紙（下稱系爭支票）聲請假處
    分，經板橋地院以97年度裁全字第2150號裁定命文強公司於
    振興公司供擔保後，就系爭支票於判決確定前不得向原告請
    求付款及轉讓予第三人，本院並於97年4月10日以北院隆97
    執全丙字第931號執行命令（下稱系爭執行命令），禁止文
    強公司向原告為付款之提示及轉讓予他人。又被告元大商業
    銀行股份有限公司（下稱元大銀行）、遠東國際商業銀行股
    份有限公司（下稱遠東銀行）於民國97年4月10日、同年月1
    7日分別執附表編號1、2所示支票向原告提示，原告依金融
    業處理假處分票據應注意事項（下稱系爭注意事項）之規定
    ，向被告元大銀行、遠東銀行查詢提示人是否為假處分裁定
    禁止提示付款之人，被告元大銀行、遠東銀行分別於查證單
    上勾選「是」，故原告遂將如附表編號1、2所示支票予以退
    票。其後，被告元大銀行、遠東銀行分別於97年4月11日、
    同年月22日發函表示其等方為附表編號1、2所示支票之權利
    人及提示人，回覆單上係誤載，並均重新向原告提示。原告
    因信賴被告元大銀行、遠東銀行均於假處分前已取得票據上
    權利，故分別於97年4月14日、同年月28日兌付。又被告均
    明知系爭支票業經法院假處分，禁止文強公司向原告為付款
    之提示及轉讓予第三人，卻違反假處分之執行命令，以背書
    轉讓方式受讓文強公司之票據上權利，並發函告知原告其為
    票據權利人，用以規避假處分。被告既係惡意取得票據，依
    票據法第14條第1項規定，自不得享有票據上權利，則被告
    受領系爭支票票款，自屬無法律上原因而受利益。再者，被
    告明知系爭支票業經法院假處分，禁止文強公司向原告為付
    款之提示及轉讓予他人，卻以不實之事項補行告知其等均係
    於法院為假處分前即受讓系爭支票，原告因信賴被告會本於
    誠信原則行使票據權利，而准予提示付款致受有損害，是被
    告所為顯係以背於善良風俗之方式加損害於他人。為此，爰
    依民法第179條、第184條第1項後段之規定請求被告返還其
    等所受之利益，暨賠償原告所受之損害，並依民法第182條
    第2項之規定，請求被告將受領時所得利益，附加利息一併
    償還予原告等語。並聲明：被告元大銀行、遠東銀行應分別
    給付原告新臺幣（下同）489,405元、496,965元，及分別自
    97年4月14日、97年4月28日起至清償日止按年息5%計算之利
    息，並願供擔保請准宣告假執行。
二、被告元大銀行辯稱：附表編號1所示支票經法院假處分，禁
    止文強公司向原告為付款之提示及轉讓予他人前，被告元大
    銀行即由文強公司以背書轉讓方式受讓取得該支票，是被告
    元大銀行自不受系爭執行命令效力之拘束，其提示該支票並
    經原告兌付，乃票據權利之行使，即非無法律上原因而受有
    利益。至被告元大銀行於提示附表編號1所示支票之次日，
    即發現回覆單上有所誤載，並發函通知原告更正，核非故意
    以背於善良風俗之方式，加損害於原告。是以，原告請求被
    告給付489,405元及其利息，洵屬無據等語。並聲明：（一
    ）原告之訴及假執行之聲請均駁回。（二）如受不利判決，
    被告元大銀行願以現金或同額之中央政府建設公債99年度甲
    類第1期債券供擔保，請准宣告免為假執行。
    被告遠東銀行則以：附表編號2所示支票係文強公司於97年1
    月間空白背書轉讓後交付被告遠東銀行，是被告遠東銀行於
    該支票經法院假處分，禁止文強公司向原告為付款之提示及
    轉讓予他人前，即已取得票據權利，並無原告主張係惡意或
    重大過失取得票據之情事。又縱被告遠東銀行係於該支票經
    法院假處分後方自文強公司受讓，惟因該支票自97年1月間
    由文強公司處取得後，即由被告遠東銀行保管，從未外流，
    足見被告遠東銀行實無從得知該支票業經法院假處分，是原
    告主張被告遠東銀行違反系爭執行命令受讓文強公司之票據
    權利，並非事實。再退步言之，縱原告確實受有損害，然振
    興公司前曾依不當得利之法律關係起訴請求被告遠東銀行返
    還如附表編號2所示支票之票款，業經臺灣高法等院以98年
    度上字第960號判決敗訴確定在案，而原告既為振興公司支
    票存款戶委託付款之受任人，則原告就同一基礎事實另行起
    訴請求被告返還不當得利，實屬無據。再者，原告依民法第
    184條第1項後段之規定請求被告遠東銀行負賠償責任，業因
    2 年間不行使而消滅等語置辯。並聲明：原告之訴及假執行
    之聲請均駁回。如受不利判決，願供擔保請准宣告免為假執
    行。
三、兩造不爭執之事實：
 （一）振興公司曾簽發系爭支票予文強公司，票面均記載受款
       人為文強公司，付款人為原告。其中附表編號1所示支票
       背面有「文強公司」及「何登陸」印文，被告元大銀行
       並於第一次提示後在背面上端加註「提示人非文強國際
       企業（股）公司」、「元大商業銀行板橋分行襄理黃世
       成」等字樣。附表編號2所示支票背面有「文強公司」、
       「何登陸」之印文，並經被告遠東銀行於第一次提示後
       在「何登陸」印文右上方加註「提示人遠東國際商業銀
       行業務襄理黃國明」等字樣。
 （二）振興公司曾向板橋地院就系爭支票聲請假處分，經板橋
       地院於97年4月8日以97年度裁全字第2150號裁定命文強
       公司於振興公司供擔保後，就系爭支票於判決確定前不
       得向原告請求付款及轉讓予第三人。本院並於97年4月10
       日以北院隆97執全丙字第931號執行命令禁止債務人文強
       公司向原告為付款之提示及轉讓予他人，並應將系爭支
       票交由執行人員記載此項事由，原告亦不得對文強公司
       付款。
 （三）被告元大銀行、遠東銀行於97年4月10日、同年月17日分
       別執附表編號1、2所示支票向原告提示，原告依系爭注
       意事項之規定，向被告元大銀行、遠東銀行查詢提示人
       是否為假處分裁定禁止提示付款之人，被告元大銀行、
       遠東銀行分別於查證單上勾選「是」，故原告遂將附表
       編號1、2所示支票予以退票。其後，被告元大銀行、遠
       東銀行分別於97年4月11日、同年月22日以元板橋字第
       0970000463號、（97）遠銀國字第8號函向原告表示，其
       等方為附表編號1、2所示支票之權利人及提示人，查證
       單上回覆文強公司係提示人乃係誤載，並均重新向原告
       提示，原告則分別於97年4月14日、同年月28日兌付附表
       編號1、2所示支票票款。
四、本件原告主張被告係惡意取得系爭支票，自不得享有票據上
    權利，是被告受領系爭支票票款，自屬無法律上原因而受利
    益。又被告明知系爭支票業經法院假處分，卻不實告知其等
    均係本院核發系爭執行命令前即受讓系爭支票，是被告所為
    顯係以背於善良風俗之方式加損害於原告等情，為被告所否
    認，並以前揭情詞置辯。茲就兩造之爭執分述如下：
（一）被告元大銀行部分：
  １、經查，文強公司於96年12月20日與被告元大銀行簽訂應收
      客票貸款專用放款借據，約定借款金額2,000萬元，自96
      年12月20日起至97年12月19日止期限內文強公司得循環動
      用，並於放款借據第1條、第7條第4款、第8條分別約定：
      「借款人應出具『撥款申請書』、『票據明細表』暨提供
      本借據第7條所規定之應收客票，在客票面額八成內請求
      貴行一次或分次撥放本借款」、「借款人提供應收票據以
      合於下列條件者為限：……(四)票據應經借款人背書轉讓
      予貴行，如為禁止背書轉讓票據，則委由貴行代為取款」
      、「前條應收客票由貴行到期提兌暫存入借款人另立活期
      存款「備償借款專戶」（即活期存款第0000000000000號
      帳戶）。前項備償借款專戶，借款人願遵守下列特別約定
      ：(一)借款人授權貴行得憑貴行有權簽章人員之印鑑隨時
      由該專戶內領取款項，以抵償本借款債務，並以本借據為
      授權之證明。(二)非經貴行同意借款人不得動用專戶內之
      存款，有前揭放款借據附於臺灣高等法院98年度上字第96
      0號返還不當得利事件卷宗可稽（參該卷第63頁、本院卷
      第108頁）。嗣文強公司於97年1月28日出具撥款申請書、
      票據明細表，並交付振興公司所簽發包含附表編號1所示
      支票在內之4紙支票，面額共計2,007,285元，向被告元大
      銀行申請撥付166萬元之事實，亦有撥款申請書（撥款通
      知書）、票據明細表及票據彙總單附於臺灣高等法院98年
      度上字第960號返還不當得利事件卷宗足憑（參該卷第64
      至66頁、本院卷第109至111頁）。
  ２、次查，附表編號1所示支票載明「憑票支付文強國際企業
      股份有限公司」，並無禁止背書轉讓之記載，支票背面則
      蓋有「文強國際企業股份有限公司」及「何登陸」之印文
      ，有原告提出之支票正反面影本在卷可按（見本院卷第9
      頁）。衡諸被告元大銀行與文強公司間應收客票貸款專用
      放款借據第7條第4款已約明，文強公司以非禁止背書轉讓
      之應收客票申請撥借款項時，應將票據背書轉讓予被告元
      大銀行，是文強公司於附表編號1所示支票所為之背書為
      轉讓背書，被告元大銀行已取得系爭票據權利，應堪認定
      。
  ３、按票據行為，為不要因行為，執票人不負證明關於給付之
      原因之責任，如票據債務人主張執票人取得票據出於惡意
      或有重大過失時，應由該債務人負舉證之責（最高法院64
      年臺上字第5140號判例參照）。又票據法第14條所謂以惡
      意或有重大過失取得票據者，係指明知或可得而知轉讓票
      據之人，就該票據無權處分而仍予取得者而言（最高法院
      52年臺上字第1987號判例參照）。查如前所述，文強公司
      係於97年1月28日出具撥款申請書、票據明細表，並交付
      振興公司所簽發包含附表編號1所示支票在內之4紙支票，
      面額共計2,007,285元，向被告元大銀行申請撥付166萬元
      ，是被告元大銀行於97年1月28日即已自文強公司受讓附
      表編號1所示支票之票據權利。又板橋地院係於97年4月8
      日以97年度裁全字第2150號裁定命文強公司於振興公司供
      擔保後，就該支票於判決確定前不得向原告請求付款及轉
      讓予第三人，而本院則於97年4月10日核發系爭執行命令
      ，足見被告元大銀行受讓附表編號1所示支票時，文強公
      司就該支票尚未受有假處分裁定，非無處分支票之權利，
      被告元大銀行亦無法預知該支票將受假處分裁定，則自有
      權處分票據人之手取得票據，自無惡意可言。原告主張被
      告元大銀行取得附表編號1所示支票係出於惡意，洵非可
      採。
  ４、依上所述，被告元大銀行既於附表編號1所示支票被法院
      假處分前，即依與文強公司間借據契約之約定，自文強公
      司背書受讓附表編號1所示支票，則其受讓及提示兌領附
      表編號1所示支票，自非屬上開假處分裁定所禁止之範圍
      ，亦非無法律上原因而受有利益，原告依不當得利法律關
      係請求被告元大銀行返還附表編號1所示支票票款，即非
      有據。又被告元大銀行既為票據權利人，且係於附表編號
      1所示支票被法院假處分前，即自文強公司背書受讓，則
      其原本即有受領附表編號1所示支票票款之權利，是被告
      元大銀行於97年4月11日發函更正該支票之權利人及提示
      人為被告元大銀行，此舉自非故意以背於善良風俗之方式
      ，加損害於原告，是原告另依民法第184條第1項後段之規
      定請求被告元大銀行負賠償責任，亦非可取。
（二）被告遠東銀行部分：
  １、經查，文強公司於96年9月5日與被告遠東銀行簽訂「授信
      總約定書」及「授信條件契約書」等短期借款契據，而於
      授信條件契約書「六、擔保品」約定：「1.徵提授信餘額
      120％應收客票為副擔保品，限公司票（非禁背轉客票）
      ……4.收客票對象限：伊柏亞國際（有）、振興印鐵製罐
      （股）……」，並於授信總約定書第55條約定：「墊付國
      內票款（客票融資）放款：借款人提供交易所得之票據及
      相關交易文件，經貴行查驗屬實及同意後得予以融資。借
      款人並應於貴行開立『備償專戶』，並出具帳戶設質同意
      書，借款人提供為副擔保之票據於到期票款兌現後全數存
      入該專戶內，並茲授權貴行定期及/或定額逕行抵償融資
      本金、利息及費用，抵償後之餘額須經貴行之同意始得動
      用。借款人提供為副擔保之票據到期不獲付款或無從為付
      款之提示時，一經貴行以電話或其他方式通知，借款人應
      即清償融資本金、利息，或提供相同金額並經貴行認可之
      其他票據為副擔保。借款人提供為副擔保之票據到期不獲
      付款或無從為付款之提示時，貴行得要求借款人立即清償
      貴行所持有借款人提供之同一發票人票據之融資本金、利
      息及費用，或提供相同金額並經貴行認可之其他票據為副
      擔保」，文強公司並於被告遠東銀行設立第000-000-0000
      000-0號備償專戶，約定為副擔保之票據於到期兌現後全
      數存入該專戶內，並另出具設質暨扣款同意書，將備償專
      戶內之存款設定質權予被告遠東銀行作為墊付國內票款（
      客票融資）放款或其他授信往來之擔保，並授權遠東銀行
      逕行轉帳抵償文強公司所負墊付國內票款（客票融資）放
      款或其他授信往來之本金、利息，非經被告遠東銀行同意
      ，文強公司不得動用該帳戶之存款，有授信契約書、授信
      總約定書、設質暨扣款同意書附於本院98年度訴字第53 7
      號卷可憑（見該卷第55至56頁、第177至183頁、本院卷第
      112至120頁）。依上開約定，文強公司交付被告遠東銀行
      之應收客票，既僅係做為其向被告遠東銀行借款之副擔保
      品，即非逕將應收客票之票據權利轉讓予被告遠東銀行，
      再參諸財政部85年12月4日台融局一字第85553852號函釋
      ：「按墊付國內票款，係指銀行對國內支票在票載發票日
      前，或對匯票、本票金額較小，未便辦理貼現者，墊付其
      部分票款。有關金融機構辦理墊付國內票款，通常要求申
      請人開立備償專戶，將來票款收兌後直接存入申請人名義
      開立之備償專戶，此時就票據關係言，銀行係代為提示，
      支票並未轉讓予銀行，若票據到期提示遭退票，銀行原則
      上無法以票據權利人之地位對發票人索賠」（參臺灣高等
      法院98年度上字第960號卷第13頁、本院卷第121頁），足
      認文強公司於附表編號2所示支票所為背書，並非轉讓背
      書，而係委任取款背書，該備償專戶內之款項屬文強公司
      所有，是被告遠東銀行自未取得附表編號2所示支票之權
      利。
  ２、如上所述，被告遠東銀行既未取得附表編號2所示支票之
      權利，文強公司仍為該支票之票據權利人，而該支票業經
      板橋地院以97年度裁全字第2150號裁定禁止文強公司向原
      告請求付款，被告遠東公司仍代為提示，於上開假處分裁
      定，固有違反。惟被告遠東銀行代文強公司提示附表編號
      2所示支票後兌得之款項，係存入文強公司設於被告遠東
      銀行之備償專戶，為兩造所不爭，而該備償專戶內之款項
      屬文強公司所有，亦如前述，則原告雖因被告遠東公司代
      文強公司提示而兌付附表編號2所示支票之票款，惟該票
      款仍為文強公司所有，被告遠東公司並未因該提示行為而
      受有利益。職故，原告主張被告元大銀行係惡意取得附表
      編號2所示支票，依票據法第14條第1項規定，被告遠東銀
      行不得享有票據上權利，則被告遠東銀行受領上開支票票
      款，自屬無法律上原因而受利益等語，要非可採。
  ３、按當事人主張有利於己之事實者，就其事實有舉證之責任
      ，民事訴訟法第277條前段定有明文。本件原告另主張被
      告遠東銀行明知系爭支票業經法院假處分，禁止文強公司
      向伊為付款之提示及轉讓予他人，卻以不實之事項告知其
      係於法院為假處分前即受讓附表編號2所示支票，致原告
      准予提示付款而受有損害，故被告遠東銀行所為顯係以背
      於善良風俗之方式加損害於原告等情，為被告所否認，依
      前開規定，原告自應就其有利於己之主張負舉證責任。查
      原告迄本件言詞辯論終結前迄未舉證證明被告遠東銀行於
      97年4月22日為第2次提示時，即已明知附表編號2所示支
      票業經法院假處分，禁止文強公司向原告為付款之提示及
      轉讓予他人之事實，是原告主張被告所為係以背於善良風
      俗之方式加損害於他人，並依民法第184條第1項後段規定
      請求被告負賠償責任云云，洵屬無據。
五、綜上所述，被告元大銀行為附表編號1所示支票之票據權利
    人，且係於板橋地院97年度裁全字第2150號假處分裁定就附
    表編號1所示支票禁止文強公司為轉讓前，即已自文強公司
    背書受讓，是被告元大銀行受領附表編號1所示支票票款，
    即非無法律上原因，亦無故意以背於善良風俗之方法，加損
    害於原告之行為。又被告遠東銀行既非附表編號2所示支票
    之權利人，自未因提示該支票而受有利益，且原告復未舉證
    證明被告遠東銀行於97年4月22日為第2次提示時，即已明知
    附表編號2所示支票業經法院假處分，禁止文強公司向原告
    為付款之提示。從而，原告依民法第179條及第184條第1項
    後段之規定，請求被告元大銀行、遠東銀行應分別給付原告
    489,405元、496,965元，及分別自97年4月14日、97年4月28
    日起至清償日止按年息5%計算之利息，即無理由，不應准許
    。又原告之訴既經駁回，其所為假執行之聲請即失所附麗，
    一併駁回之。
六、本件判決基礎已臻明確，兩造其餘攻擊防禦方法及舉證，於
    判決結果無影響，毋庸一一論列，附此敘明。
七、訴訟費用負擔之依據：民事訴訟法第78條。
中    華    民    國    100    年    12    月    16   日
                  民事第四庭    法  官  林秀圓
以上正本係照原本作成
如對本判決上訴，須於判決送達後20日內向本院提出上訴狀。如
委任律師提起上訴者，應一併繳納上訴審裁判費。
中    華    民    國    100    年    12    月    16   日
附表：
┌──┬─────┬─────────┬────┬──────┐
│編號│ 支票號碼 │票面金額（新臺幣）│ 提示人 │  兌付日期  │
├──┼─────┼─────────┼────┼──────┤
│ 1  │ UC0000000│    489,405元     │元大銀行│ 97.4.10退票│
│    │          │                  │        │ 97.4.14兌付│
├──┼─────┼─────────┼────┼──────┤
│ 2  │ UC0000000│    496,965元     │遠東銀行│ 97.4.17退票│
│    │          │                  │        │ 97.4.28兌付│
└──┴─────┴─────────┴────┴──────┘
                                書記官  廖純慧